【裁判字號】    96,建,276
【裁判日期】    980109
【裁判案由】    損害賠償
【裁判全文】
臺灣臺北地方法院民事判決               96年度建字第276號
原      告  榮民工程股份有限公司
法定代理人  丁○○
訴訟代理人  林森敏律師
訴訟代理人  王師凱律師
被      告  新貿營造有限公司
法定代理人  己○○
訴訟代理人  羅瑞洋律師
            彭志傑律師
受告知人    新舍營造有限公司
法定代理人  甲○○
受告知人    丙○○
上列當事人間損害賠償事件，本院於民國97年12月12日言詞辯論
終結，判決如下：
    主      文
原告之訴及假執行之聲請均駁回。
訴訟費用新台幣壹拾肆萬伍仟捌佰肆拾捌元由原告負擔。
    事實及理由
一、按訴狀送達後，原告不得將原訴變更或追加他訴，但擴張或
    減縮應受判決事項之聲明者，不在此限，民事訴訟法第255
    條第1項第3款定有明文。本件原告起訴時，其聲明第1項原
    請求被告給付新台幣（下同）15,205,270元，及自民國（下
    同）96年6月19日起至清償日止，按年息5％計算之利息；嗣
    原告於97年6月18言詞辯論期日，以言詞變更請求金額為12,
    489,644元，及自96年6月19日起至清償日止，按年息5％計
    算之利息，原告所為核屬訴之減縮，合於前揭規定，應予准
    許。
二、原告起訴主張：
（一）被告承攬原告北宜第二施工處「北宜高速公路頭城蘇澳段
      C511標工程建築工程及附屬設施工程」（下稱系爭工程）
      ，並於92年11月6日簽訂工程契約（下稱系爭工程契約）
      。系爭工程工期為300天，開工日期為92年11月7日，預定
      完工日期為93年9月1日。惟自開工後，被告屢有進度落後
      、施工圖及施工計畫未依約事實送原告審查等違約情事，
      迄至93年7月30日止，被告僅完成總工程之2.2％。原告分
      別於93年5月19日通知被告請被告提出有效趕工方案與預
      定進度表、於93年7月15日以北宜二工字第0930003588號
      函請被告提報趕工措施、於93年7月27日通知被告於次日
      召開檢討會，均未獲被告置理。原告不得已於93年7月30
      日以北宜二工字第0930003838號函通知被告解除契約。
（二）系爭工程契約第30條第5項約定：「依第2款終止或解除契
      約者，甲方（即原告）得依其所認定之適當方式，自行或
      洽其他廠商完成被終止或解除之契約；其所增加之費用，
      由原契約廠商負擔。」契約解除後原告另行招商完成系爭
      工程，增加費用14,105,685元，扣除被告尚未領取之款項
      2,210,786元，總計被告應給付原告12,489,644元（加計5
      ％之營業稅後）。爰依兩造簽訂之系爭工程契約第30條第
      5 項規定，請求被告賠償損害，遲延利息則自原告以北宜
      工字第0960001184號函，通知被告於96年6月18日辦理結
      案手續未獲被告置理起算。
（三）聲明為：
      1.被告應給付原告12,489,644元，及自96年6月19日起至
        清償日止，按年息5％計算之利息。
      2.願供擔保請准宣告假執行。
三、被告則抗辯：
（一）系爭工程契約第30條第2項第9款有規定：「如乙方（即被
      告）有下列違約行為或任何其他可歸責乙方之事實，經甲
      方通知限期改善，而乙方未於期限內改善……甲方得……
      逕行終止或解除契約。」是被告縱有不能接受施工進度表
      進行，工程進度落後10％以上之情形，原告於不經催告及
      任何法律或行政程序，逕行終止或解除契約之前，仍須經
      「經甲方通知限期改善，而乙方未於期限內改善」之階段
      。惟被告除接獲原告93年7月30日之函件外，並未接受原
      告通知限期改善之意思表示之通知，原告通知限期改善而
      未果之前，即逕行通知解除契約，其解除契約應不符合契
      約之規定。至於原告復主張係終止契約，惟此已是原告將
      系爭工程交付他人施工之後，原告解約既不合法，在兩造
      契約關係仍有效時，原告先為違法行為，嗣再為終止之意
      思表示，應不能向被告主張損害賠償。
（二）縱原告於93年7月30日發函解除契約為合法，然距離原告
      96年6月11日之催告函已近3年之時間，已超過民法第514
      條第1項規定1年之時間。若不自93年7月31日起算，原告
      於93年8月30日以礁溪郵局第0195號存證信函通知被告結
      算，則請求時效亦應自此時起算，此距96年6月11日之催
      告函，亦已超過民法規定之1年時間。再退步言之，縱不
      於93年8月30日起算，原告於93年10月26日與訴外人都江
      營造有限公司（下稱都江公司）簽約，於93年10月15日與
      訴外人礁溪鋼鐵機械有限公司（下稱礁溪鋼鐵公司）簽約
      ，均已知悉其損害，則請求時效亦應自此時起算，此距96
      年6月11日之催告函，仍已超過民法規定之1年時間。
（三）原告僅泛言增加上開之費用，未提出任何之證據以實其說
      。且依系爭工程契約書，兩造之工程總價含稅之金額為32
      ,951,310  元，姑不論被告已施作之工程，原告稱其另行
      招商完成尚增加16,416,055元，超過原合約總價的50％，
      顯不合情理。而系爭工程被告之承包方式是包工不包料，
      即所需之材料全由原告供應，原告主張被告超用部分之材
      料，應負舉證之責任。且依系爭工程開標、比價記錄共載
      有4家廠商參與開標，除被告為最低標外，尚有順天公司
      報價32,060,000元、華林公司報價38,000,000元、國懋公
      司報價39,980,000元，均比原告與都江公司簽約之總價為
      低。原告未經再一次之開標比價，甚至捨棄較低價之上開
      3家公司，逕與都江公司簽約，則原告對損害之發生與擴
      大，亦與有過失。又原證五工程概要(二)本工程工作項目之
      內容與原證十三契約補充說明三之工程概要(二)本工程工作
      項目之內容並不相同，工作項目如不相同，原告不能主張
      全部價差應由被告負擔。
（四）聲明為：
      1.原告之訴駁回。
      2.如受不利判決，願供擔保請准宣告免為假執行。
四、得心證之理由：
    原告主張被告承攬系爭工程，然因進度落後，經原告定期通
    知被告改善而未獲改善，遂與被告解除契約，並請求被告賠
    償原告另行招商所增加之費用等情，為被告所否認，並以前
    開情詞置辯，是本件之爭點厥為：（一）原告是否已合法解
    除契約？（二）原告之請求是否已罹於時效？（三）被告是
    否應負損害賠償責任？茲析述如次：
（一）原告並未合法解除契約
      1.按當事人主張有利於己之事實者，就其事實有舉證之責
        任，民事訴訟法第277條前段定有明文。系爭工程契約
        第30條第2項第9款既規定：「如乙方有不能接受施工進
        度表進行，工程進度落後10％以上，顯然不能如期完工
        ，經甲方通知限期改善，而乙方未於期限內改善至甲方
        滿意為止時，甲方得不經催告及任何法律或行政程序，
        逕行終止或解除契約。」是原告須先通知被告限期改善
        而被告未改善後，始得解除契約。原告雖主張其於93年
        5月19日，曾以C000-00-000號備忘錄通知被告表示「進
        度落後，恐有無法如期完工之虞，請即提出有效趕工方
        案與預定進度表」；於93年7月15日以北宜二工字第093
        0003588號函再次通知被告「進度嚴重落後，請嚴加控
        管並提送後續趕工措施」；於93年7月27日亦以C000-00
        -000號備忘錄通知被告於隔日召開檢討會，請被告就進
        度落後提出改善方案等，已盡其通知被告限期改善之義
        務，並提出上開函文及備忘錄之影本為證。
      2.惟被告否認曾經收受上開文件，而原告亦無法提出證明
        被告確實有收到上開文書，則揆諸前開規定，應認原告
        未盡舉證責任，就是否已通知被告改善之部分不能做有
        利原告之認定。原告雖聲請傳喚證人乙○○及戊○○，
        證明原告確實有通知被告限期改善。惟證人乙○○對前
        後發函給被告幾次、如何送達、被告有無回應答以不記
        得、不清楚、沒有印象等，並不能證明被告確實有收到
        通知。而證人戊○○雖明確指出上開函文係交由收發室
        掛號寄送，被告公司協理甲○○在第二件函文發送後有
        來開會等語，然為被告所否認，且原告未能提出上開函
        文之掛號回執，亦無法提出該次開會之會議記錄，實難
        僅憑證人之證詞即證明被告確實有收到上開通知。原告
        既不能舉證證明先有通知被告限期改善，自不得逕行解
        除契約，原告於93年7月30日以北宜二工字第
        0930003838 號函通知被告解除契約即不合法。
（二）原告之請求已罹於時效
      按定作人之損害賠償請求權，因瑕疵發見後1年間不行使
      而消滅，民法第514條第1項定有明文。退步言之，即使認
      為原告有通知被告限期改善，其解除契約為合法，則原告
      損害賠償請求權消滅時效之起算點，應自發現瑕疵之時起
      算。原告發現瑕疵之時點，縱不自93年7月30日原告發函
      予被告解除契約，或自93年8月30日原告以礁溪郵局第019
      5 號存證信函通知被告結算時起算，至遲原告應自93年10
      月26日與訴外人都江公司簽約承包工程，即已知悉損害之
      發生，是請求時效應自93年10月26日起算。然查原告係至
      96年6月11日始以北宜工字第0960001184號函，通知被告
      於96年6月18日辦理結案手續，並表示將向被告請求重新
      招標增加之完工差額，然距93年10月26日已超過1年之時
      間，是原告本件請求權業已罹於消滅時效，不得再為請求
      。而原告既不能證明其已合法解除契約，且縱原告已合法
      解除契約，其請求亦已罹於時效，被告自無須負損害賠償
      責任，原告提起本訴即無理由。
五、綜上，原告依兩造簽訂之系爭工程契約第30條第5項規定，
    請求被告給付增加之費用12,489,644元，及自96年6月19日
    起至清償日止，按年息5％計算之利息，為無理由，應予駁
    回。其訴既經駁回，假執行之聲請，亦失所附麗，應併予駁
    回。
六、本案事證已臻明確，兩造其餘爭點、攻擊防禦方法及未經本
    院援用之證據，核與判決之結果不生影響，爰不予逐一論駁
    ，併此敘明。
七、訴訟費用負擔之依據：民事訴訟法第78條。
中    華    民    國    98    年    1     月    9     日
                  民事第五庭    法  官  熊誦梅
以上正本係照原本作成
如對本判決上訴，須於判決送達後20日內向本院提出上訴狀
中    華    民    國    98    年    1     月    9     日
                                書記官  董美妙


司法院資訊處製作；財團法人民間司法改革基金會備份。
